臺灣臺中地方法院民事判決  
                                 110年度重訴字第627號   
原      告  李鄭麗芬

訴訟代理人  唐高昀律師
            蔡韋白律師
原      告  李振全  
            李振銘  
被      告  李振裕  

訴訟代理人  楊淳淯律師
            沈泰基律師
上列當事人間返還借名登記土地事件，本院於民國111年2月15日
言詞辯論終結，判決如下：
    主  文
原告之訴駁回。
訴訟費用由原告負擔。  
    事實及理由
壹、原告主張：訴外人即被繼承人李文達於民國83年6月10日出
    資購買臺中市○區○○○段00000地號土地（下稱系爭土地）及
    其上門牌號碼中興街177號房屋（下稱系爭房屋），為避免
    其過世時由兒子繼承，需繳納遺產稅，即與被告即長子李振
    裕成立借名契約，將系爭土地以買賣為原因，直接由出賣人
    移轉登記在被告名下，系爭土地於83年間市價至少新臺幣（
    下同）1000萬以上，被告當時年僅32歲，甫考取建築師，隻
    身一人於臺北小型建築師事務所上班謀職，在臺北租屋，並
    無資力購買系爭土地，李文達為避免系爭土地遭被告變賣，
    故將系爭房屋移轉登記在自己名下，且自行管理、出租系爭
    房地，嗣李文達於109年3月30日死亡，原告即其配偶李鄭麗
    芬、次子李振全、三子李振銘及被告共4人均為繼承人，系
    爭借名契約應已於李文達死亡時消滅，原告先位主張依民法
    第550條前段、第541條第2項之規定，請求被告將系爭土地
    之所有權移轉登記予全體繼承人公同共有，倘認借名契約未
    因李文達死亡而消滅，原告備位主張類推適用民法第549條
    第1項規定，以本件起訴狀繕本之送達，作為向被告終止借
    名登記契約之意思表示，並依民法179條不當得利及類推適
    用民法第541條規定，請求被告將系爭土地之所有權移轉登
    記予全體繼承人公同共有。並聲明：被告李振裕應將坐落臺
    中市○區○○○段00000地號土地所有權移轉登記予原告李鄭麗
    芬、李振全、李振銘及被告李振裕公同共有。
貳、被告則以：系爭土地係被告於83年3月20日購買，於同年6月
    10日辦妥移轉登記，被告為系爭土地所有權人，否認原告所
    主張為李文達借名登記於被告名下，且依照時間，乃被告先
    買得系爭土地，之後李文達才於83年6月3日購買系爭房屋，
    於同年6月27日辦妥移轉登記。又被告為建築師，系爭土地
    交易金額與公告現值156萬元，被告當可負擔，況李文達係
    基於房屋所有權人身分出租房屋，被告係基於父子關係為使
    房地合一而便利李文達出租房屋，而將地價稅繳款書及土地
    所有權狀交由李文達保管，且基於孝順而未另外向李文達收
    取土地之租金，竟造成母親及其他兄弟之誤解，被告係自83
    年6月起即以買賣為原因登記為所有權人，至李文達死亡時
    長達26年，若有借名登記之事實，當可用書面載明以免家族
    糾紛，兩造另因被繼承人李文達之遺產而涉訟（現繫屬於鈞
    院110年度重家繼訴字第18號），原告李鄭麗芬竟提出自己
    手寫之「李文達遺產分配辦法」，於調解程序中聲稱為李文
    達之遺囑，並主張土地上之系爭房屋應分歸由李鄭麗芬取得
    ，足見李鄭麗芬立場明顯有偏頗等語答辯。並聲明：如主文
    所示。
參、得心證之理由：
一、按當事人主張有利於己之事實者，就其事實有舉證之責任。
    但法律別有規定，或依其情形顯失公平者，不在此限，民事
    訴訟法第277條定有明文。又原告對於自己主張之事實已盡
    證明之責後，被告對其主張，如抗辯其不實並提出反對之主
    張者，則被告對其反對之主張，亦應負證明之責，此為舉證
    責任分擔之原則。又各當事人就其所主張有利於己之事實，
    均應負舉證之責，故一方已有適當之證明者，相對人欲否認
    其主張，即不得不更舉反證（最高法院99年度台上字第483
    號民事判決意旨參照），是本件原告主張系爭土地係李文達
    借名登記在被告名下，此與土地登記謄本（見本院卷第41頁
    ）公示內容不符的異常、積極事實，自應由原告舉證。
二、經查，原告並無提出李文達與出賣人之間的買賣契約書、給
    付價金之金流或者李文達與被告間的借名契約書為證，本件
    除了原告單方面的臆測跟推論以外，雖聲請傳喚原告李振全
    作證，李振全於本院111年2月15日開庭時稱（經整理略以）
    ：「（原告訴訟代理人問）這土地是父親在82年與前屋主買
    的，我、父親跟代書三個人一起去前屋主家中洽談買賣，被
    告人在臺北，都不知道這件事，當時被告無經濟來源，自己
    在臺北讀書，父親在80年時已經退休，預期土地轉移時遺贈
    給家屬會有龐大稅金，故在當時有告訴我跟我母親，有關於
    土地他會公平處理，但是因為涉及稅金減免，父親才事先以
    借名方式給被告，但買賣時有明確告知對於土地會公平處理
    ，而不會使被告平白無故得到這筆土地，父親當時告知系爭
    土地先登記給被告，但父親還有其他土地，就是中興街175
    號土地跟樂群街93號土地，當時有明確告知175地號會給我
    ，177地號給被告。且是在爸爸過世後才分給被告李文達，
    在他過世之前，系爭土地是借名登記。（被告訴訟代理人問
    ）不知道為何當時房屋及土地不是同時買賣，都是由代書處
    理，代書吳君庭已經過世了，前屋主是詹梅，當時大概70歲
    ，現在已經找不到人，土地20坪，以每坪50萬元計算，總價
    金是1000萬元，建物不計費。因爸爸每天都在中興街175號
    那附近運動，他與177地號屋主詹梅熟識，知道詹梅要賣，
    中興街175號土地是登記在爸爸名下，現在還是。（法官問
    ：）我是55年出生，82年時我已經27、28歲。被告是51年次
    ，當時已經31、32歲，當時被告在別人的建築師事務所繪圖
    ，他是83年才考上建築師，85年才登記執業，被告當時一人
    在臺北租屋，斷斷續續從業，根本無力支付臺北房價，甚至
    爸爸還間斷匯錢給他花用。詹梅要賣土地時，爸爸、我跟代
    書帶100萬元現金去簽約，剩下900萬元如何給付我不知道，
    我爸爸在臺中市警局擔任司機。李文達告知土地登記在被告
    名下，過世後就要送給被告，先登記在被告名下可以免遺產
    稅」（見本院卷第152至157頁）。李振全既為原告，就系爭
    土地是否應列為李文達遺產有明顯利害關係，依其所述出賣
    人(詹梅)和代書(吳君庭)均已無從查問，價金如何給付亦不
    清楚，自難認為系爭土地為李文達所購買，借名登記在被告
    名下。
三、又原告雖提出系爭土地登記第一類謄本（見本院卷第41頁）
    、系爭土地所有權狀（見本院卷第51頁）、系爭土地之地價
    稅繳款書（見本院卷第53至62頁）等件，主張系爭土地之所
    有權狀為李文達所保有，其地價稅、水電費等亦為李文達所
    繳納，主張李文達就系爭土地顯有管理、使用之權，應為系
    爭土地之實際所有權人云云。然系爭土地登記第一類謄本及
    所有權狀既均記載所有權人為被告，且地價稅繳款書僅記載
    納稅義務人為系爭土地之所有權人即被告，並未註明繳款人
    為何，自無從單以保有土地謄本、所有權狀及地價稅繳款書
    等，而逕自論斷文件保有者（即李文達）為系爭土地之實際
    所有權人。且土地上建築物與土地乃分別獨立之不動產，原
    告所提系爭房屋之租賃相關文書等（見本院卷第63至83頁）
    ，均僅彰顯李文達就其所有之系爭房屋有管理、使用之實，
    尚難謂就系爭土地亦有管理、使用之權，是原告之主張，尚
    不足採。
四、原告先位類推民法第550條前段（委任契約消滅）、第541 
    條第2項（移轉以自己名義取得之權利）；備位類推民法第5
    49條第1項終止委任契約後，依民法第179條及類推第541條
    請求被告移轉系爭土地所有權與全體繼承人公同共有，不當
    得利跟民法第541條擇一請求被告李振裕應將坐落臺中市○區
    ○○○段00000地號土地所有權移轉登記予原告李鄭麗芬、李振
    全、李振銘及被告李振裕公同共有，為無理由，應予駁回。
肆、因本案事證已臻明確，兩造其餘主張陳述及所提之證據，均
    毋庸再予審酌，亦無傳喚原告李鄭麗芬到庭訊問之必要，附
    此敘明。
伍、結論：原告之訴為無理由，依民事訴訟法第78條、第85條第
    2項，判決如主文。
中　　華　　民　　國　　111 　年　　3 　　月　　21　　日
                  民事第一庭    法  官  蕭一弘
正本係照原本作成。　　　　　　　　　
如對本判決上訴，須於判決送達後20日內向本院提出上訴狀。如
委任律師提起上訴者，應一併繳納上訴審裁判費。
中　　華　　民　　國　　111 　年　　3 　　月　　21　　日
                                書記官  黃馨萱